# Model Deret Waktu Stasioner 
Pada bab ini akan dipelajari perilaku umum dari ACF dan PACF untuk menentukan orde pada model deret waktu ARMA yang akan digunakan. Dua jenis perilaku umum yang ditunjukkan adalah **tails off**  dan **cuts off**.   
```{r, echo=FALSE, fig.align='center', fig.cap="*Tails off (gambar atas) dan Cuts Off (gambar bawah)*",fig.keep='all', message=FALSE, warning=FALSE}
# Package yang digunakan 
library(zoo)
library(forecast)
library(tseries)

# Seed agar simulasi tetap sama
set.seed(108)

# Contoh data White Noise
arr <- arima.sim(model = list(order=c(1,0,0), ar = c(0.9)), n = 500)
par(mfrow = c(2,1),mar=c(1, 1, 1, 1))
acf(arr, main = 'Tails Off')
pacf(arr, main = 'Cuts off')
```

Berikut adalah persamaan autokorelasi sampel : 
\begin{align*}
\hat{\rho}_k &= \frac{\gamma_k}{\gamma_0} \\
&= \frac{\sum_{t=1}^{n-k}(y_t - \bar{y})(y_{t+k} - \bar{y})}{\sum_{t=1}^n(y_t - \bar{y})^2} \quad k \in \mathbb{N}
\end{align*}
Sedangkan untuk persamaan autokorelasi parsial sampel adalah sebagai berikut  :  
\begin{align*}
\hat{\phi}_{ij} = \begin{cases}
\hat{\rho}_1, \quad i = j = 1 \\
\frac{\hat{\rho}_k - \sum_{j=1}^{k-1} \hat{\phi}_{k-1,j}\hat{\rho}_{k-j}}{1- \sum_{j=1}^{k-1} \hat{\phi}_{k-1,j}\hat{\rho}_{j}}, \quad k = 2,3,4,\dots \\
\hat{\phi}_{k-1,j} - \hat{\phi}_{k,k}\hat{\phi}_{k-1,k-j}, \quad j \in \mathbb{N}
\end{cases}
\end{align*}
Perilaku umum dari ACF dan PACF untuk model ARMA.

|               | AR$(p)$                           | MA$(q)$                           | ARMA$(p,q)$                           |
|---------------|-----------------------------------|-----------------------------------|---------------------------------------|
| ACF    | *Tails off*             | *Cuts off* setelah lag ke-$q$ | *Tails off* setelah lag ke-$q$ |
| PACF | *Cuts off* setelah lag ke-$p$ | *Tails off*                | *Tails off* setelah lag ke-$p$ |


Model deret waktu umum  yang sering digunakan adalah model regresi diri (*Autoregressive*), dinotasikan AR, model rataan bergerak (*Moving Average*), dinotasikan MA, dan model campuran regresi diri dan rataan bergerak (*Autoregressive Moving Average*), dinotasikan ARMA.  

## Moving Average (MA)  
Misalkan $Y_t=(Y_1,Y_2,…,Y_n )$, jika proses $\{Y_t\}$ mengikuti proses MA dengan orde $q$ maka dapat dinyatakan dengan persamaan berikut
\begin{equation}
Y_t=\varepsilon_t - \theta_1 \varepsilon_{t-1}-\theta_2 \varepsilon_{t-2}-\dots-\theta_q \varepsilon_{t-q}
\end{equation}
Misalkan $Y_t$ mengikuti proses MA(1) maka dapat dinyatakan dengan persamaan berikut
\begin{equation}
Y_t=\varepsilon_t - \theta_1 \varepsilon_{t-1}
\end{equation}
Karena $\varepsilon_t\sim \text{Normal}(0,\sigma^2_\varepsilon)$, maka $E[Y_t]=0$ dan $\text{Var}(Y_t)=(1+\theta^2)\sigma_\varepsilon^2$ (Bukti diserahkan kepada pembaca sebagai latihan).  
sedangkan untuk kovariansi dari model MA dapat diperoleh sebagai berikut  
\begin{align*}
\text{Cov}(Y_t,Y_{t-1}) &=\text{Cov}(\varepsilon_t-\theta_1 \varepsilon_{t-1}, \varepsilon_{t-1}-\theta_1 \varepsilon_{t-2}) \\
&=-\theta_1 \text{Cov}(\varepsilon_{t-1},\varepsilon_{t-1}) \quad (\text{Mengapa?}) \\
&=-\theta_1 \sigma_\varepsilon^2
\end{align*}
dan
\begin{align*}
\text{Cov}(Y_t,Y_{t-2})&=\text{Cov}(\varepsilon_t - \theta_1 \varepsilon_{t-1},\varepsilon_{t-2}-\theta_1\varepsilon_{t-3}) \\ 
&= 0 \quad \text{(Mengapa?)}
\end{align*}
Sehingga fungsi autokovariansi untuk model MA(1) adalah
\begin{align*}
\gamma_k = \begin{cases}
(1+\theta_1^2)\sigma^2_\varepsilon, \quad &k =0 \\
-\theta_1 \sigma^2_\varepsilon, \quad &k = 1 \\ 
0, \quad &k > 1
\end{cases}
\end{align*}
dan fungsi autokorelasinya adalah 
\begin{align*}
\rho_k = \begin{cases}
1, \quad &k =0 \\
\frac{-\theta_1}{1+\theta^2_1}, \quad &k = 1 \\ 
0, \quad &k >1
\end{cases}
\end{align*}
Untuk membuat simulasi model MA(1) dapat menggunakan kode berikut :  
```{r Model MA, echo=TRUE, fig.align='center', fig.keep='all'}
n_sim <- 150 # Banyak data 
theta <- -0.8 # Nilai dari theta_1
simulasi_ar <- arima.sim(model = list(c(0,0,1), ma = theta), 
                       n = n_sim)
plot(simulasi_ar, main = 'Grafik Data MA(1)')
acf(simulasi_ar, main = 'Grafik ACF Data MA(1)', 
  lag.max = 36)
pacf(simulasi_ar, main = 'Grafik PACF Data MA(1)', 
  lag.max = 36)
```
  
| Jurnal Praktikum 5                                   |
|------------------------------------------------------|
| 1. Berikan interpretasi anda terhadap gambar tersebut ! |
| 2. Apakah data tersebar pada rataan data ?              |
| 3. Apakah terdapat pola tren data ?                     |
    
```{r acf MA, echo=TRUE, fig.align='center', fig.keep='all'}
acf(simulasi_ar, main = 'Grafik ACF Data MA(1)', 
  lag.max = 36)
```
  
| Jurnal Praktikum 6                                   |
|------------------------------------------------------|
| 1. Berikan interpretasi anda terhadap gambar tersebut ! |
| 2. Apakah ACF berprilaku sesuai dengan model MA ?               |
| 3. Apakah data tersebut masih cocok dimodelkan dengan model MA(1) ? Berikan alasan anda !|
    
```{r pacf MA, echo=TRUE, fig.align='center', fig.keep='all'}
pacf(simulasi_ar, main = 'Grafik PACF Data MA(1)', 
  lag.max = 36)
```
  
| Jurnal Praktikum 7                                   |
|------------------------------------------------------|
| 1. Berikan interpretasi anda terhadap gambar tersebut ! |
| 2. Apakah PACF berprilaku sesuai dengan model MA ?               |
| 3. Apakah data tersebut masih cocok dimodelkan dengan model MA(1) ? Berikan alasan anda !|
| 3. Ulangi langkah-langkah pada Jurnal Praktikum 6 dan Jurnal Praktikum 7 dengan mengganti nilai variabel ```theta``` dan ```n\_sim```!|
    

Catatan: Nilai variabel theta dibuat negatif karena bahasa pemrograman R mendefinisikan model MA ($q$) sebagai:
\begin{equation}
Y_t=\varepsilon_t + \theta_1 \varepsilon_{t-1} + \theta_2 \varepsilon_{t-2} + \dots + \theta_q \varepsilon_{t-q} (\#eq:maq)
\end{equation}  

## Autoregressive (AR)  
Misalkan $Y_t=(Y_1,Y_2,…,Y_n )$, jika proses $\{Y_t\}$ mengikuti proses Autoregressive (AR) dengan orde $p$ maka dapat dinyatakan dengan persamaan berikut
\begin{equation}
Y_t=\phi_1 Y_{t-1}+\phi_2 Y_{t-2}+\dots+\phi_p Y_{t-p}+\varepsilon_t (\#eq:arp)
\end{equation}
Interpretasi dari persamaan di atas adalah : nilai saat ini dari deret waktu $Y_t$ adalah kombinasi linier dari $p$ nilai dirinya di masa lalu ditambah dengan galat, $\varepsilon_t$
Misalkan proses $\{Y_t\}$ terpusat, $Y_t$ mengikuti proses AR(1) maka dapat dinyatakan dengan persamaan berikut
\begin{equation}
Y_t=\phi_1 Y_{t-1}+\varepsilon_t
\end{equation}
Karena $\varepsilon_t\sim \text{Normal}(0,\sigma^2_\varepsilon)$, maka $E[Y_t]= 0$ dan $\text{Var}(Y_t)=\frac{\sigma_\varepsilon^2}{1-\phi_1^2}$ (Bukti diserahkan kepada pembaca sebagai latihan)
sedangkan untuk kovariansinya dapat diperoleh 
\begin{align*}
\text{Cov}(Y_t,Y_{t-1}) &=\text{Cov}(\phi_1 Y_{t-1}+\varepsilon_t,Y_{t-1} ) \\
&=\phi_1 \text{Cov}(Y_{t-1},Y_{t-1})+\text{Cov}(\varepsilon_{t},Y_{t-1} ) \\
&=\phi_1 \gamma_0
\end{align*}  
dan
\begin{align*}
\text{Cov}(Y_t,Y_{t-2})&=\text{Cov}(\phi_1  Y_{t-1}+\varepsilon_t, Y_{t-2}) \\ 
&= \text{Cov}(\phi_1  (\phi_1Y_{t-2}+\varepsilon_{t-1})+\varepsilon_t, Y_{t-2}) \\ 
&= \text{Cov}(\phi_1^2 Y_{t-2},Y_{t-2}) + \text{Cov}(\phi_1\varepsilon_{t-1}),Y_{t-2}) + \text{Cov}(\varepsilon_t,Y_{t-2}) \\
&=\phi_1^2\gamma_0
\end{align*}
sehingga fungsi autokovariansi untuk model AR(1) adalah
\begin{align*}
\gamma_k = \frac{\phi_1^k \sigma_\varepsilon^2}{1-\phi_1^2}, \quad k \geq 0 
\end{align*}
dan fungsi autokorelasinya adalah 
\begin{align*}
\rho_k = \frac{\gamma_k}{\gamma_0} = \phi_1^k \quad k \geq 0
\end{align*}
Untuk membuat simulasi model AR(1) dapat menggunakan kode berikut :  

```{r Model AR, echo=TRUE, fig.align='center', fig.keep='all'}
n_sim <- 150 # Banyak data 
phi <- 0.2 # Nilai dari phi_1 
simulasi_ar <- arima.sim(model = list(c(1,0,0), ar = phi), 
                       n = n_sim)
plot(simulasi_ar, main = 'Grafik Data AR(1)')
```
  
| Jurnal Praktikum 8                                   |
|------------------------------------------------------|
| 1. Berikan interpretasi anda terhadap gambar tersebut ! |
| 2. Apakah data tersebar pada rataan data ?              |
| 3. Apakah terdapat pola tren data ?                     |
      
```{r acf AR, echo=TRUE, fig.align='center', fig.keep='all'}
acf(simulasi_ar, main = 'Grafik ACF Data AR(1)', 
  lag.max = 36)
```
\begin{jp}{}{}
\begin{enumerate}
\item Berikan interpretasi anda mengenai grafik tersebut !  
\item Apakah ACF berprilaku sesuai dengan model AR (1)?
\end{enumerate}
\end{jp} 

```{r pacf AR, echo=TRUE, fig.align='center', fig.keep='all'}
pacf(simulasi_ar, main = 'Grafik PACF Data AR(1)', 
  lag.max = 36)
```
Interpretasi Gambar : 

\begin{jp}{}{}
\begin{enumerate}
\item Berikan interpretasi anda mengenai grafik tersebut !  
\item Apakah PACF berprilaku sesuai dengan model AR (1)?
\item Apakah data tersebut masih cocok dimodelkan dengan model AR(1) ?
\item Ulangi langkah di atas dengan memvariasikan nilai variabel phi dan n\_sim !
\end{enumerate}
\end{jp}   

## Autoregressive Moving Average (ARMA)
Misalkan $Y_t=(Y_1,Y_2,…,Y_n )$, jika proses $Y_t$ mengikuti proses ARMA dengan orde $(p,q)$ maka dapat dinyatakan dengan persamaan berikut
\begin{equation}
Y_t=\phi_1 Y_{t-1}+\phi_2 Y_{t-2}+\dots+\phi_p Y_{t-p}+\varepsilon_{t}-\theta_1 \varepsilon_{t-1}-\theta_2 \varepsilon_{t-2}-\dots -\theta_q \varepsilon_{t-q}
\end{equation}
(Persamaan umum untuk $E[Y_t]$ dan $\text{Var}(Y_t)$ dari proses ARMA (1,1) diserahkan kepada pembaca)  
Untuk membuat simulasi model ARMA(1,1) dapat menggunakan kode berikut :  
```{r Model ARMA, echo=TRUE, fig.align='center', fig.keep='all'}
n_sim <- 150 # Banyak data    
theta <- -0.3 # Nilai dari theta_1
phi <- 0.2 # Nilai dari phi_1 
simulasi_ar <- arima.sim(model = list(c(1,0,1), ar = phi, ma = theta), 
                       n = n_sim)
plot(simulasi_ar, main = 'Grafik Data ARMA(1,1)')
```
\begin{jp}{}{}
\begin{enumerate}
\item Berikan interpretasi anda mengenai grafik tersebut !  
\item Apakah data tersebar pada rataan data ?  
\item Apakah terdapat pola tren data ?
\end{enumerate}
\end{jp}  
```{r acf ARMA, echo=TRUE, fig.align='center', fig.keep='all'}
acf(simulasi_ar, main = 'Grafik ACF Data ARMA(1,1)', 
  lag.max = 36)
```
\begin{jp}{}{}
\begin{enumerate}
\item Berikan interpretasi anda mengenai grafik tersebut !  
\item Apakah ACF berprilaku sesuai dengan model ARMA (1,1)?
\item Apakah data tersebut masih cocok dimodelkan dengan model ARMA(1,1) ?
\end{enumerate}
\end{jp} 
```{r pacf ARMA, echo=TRUE, fig.align='center', fig.keep='all'}
pacf(simulasi_ar, main = 'Grafik PACF Data ARMA(1,1)', 
  lag.max = 36)
```  
\begin{jp}{}{}
\begin{enumerate}
\item Berikan interpretasi anda mengenai grafik tersebut !  
\item Apakah PACF berprilaku sesuai dengan model ARMA (1,1)?
\item Apakah data tersebut masih cocok dimodelkan dengan model ARMA(1,1) ?
\end{enumerate}
\end{jp} 

## Simulasi Data Manual  
Misal proses $\{Y_t\}$ mengikuti model ARMA (1,1) maka persamaannya adalah : 
\begin{equation}
Y_t=\phi_1 Y_{t-1}+\varepsilon_{t}-\theta_1 \varepsilon_{t-1}
\end{equation}  
```{r Membuat Data, echo=TRUE, fig.align='center', fig.cap='Grafik Data Manual'}
n_sim <- 100 # Banyak Data  
phi <- 0.8 # Nilai dari phi_1 
theta <- -0.5 # Nilai dari theta_1
sig <- 16 # Besar standar deviasi error  
Y <- c(rep(0, #Nilai awal
         n_sim)) # Membuat array / vektor data  
e <- rnorm(n = n_sim,
         mean = 0, 
         sd = sig) # Membuat galat
for(i in 2:n_sim){
if(i)
Y[i] <- phi*Y[i-1] + e[i] - theta*e[i-1]
}
plot(Y, type = 'l',
   main = 'Data ARMA(1,1) Manual')
```
\begin{jp}{}{}
\begin{enumerate}
\item Berikan interpretasi anda mengenai grafik tersebut !  
\item Apakah data tersebar pada rataan data ?  
\item Apakah terdapat pola tren data ?
\end{enumerate}
\end{jp}  
Berikutnya akan dicoba menghitung ACF secara manual  
```{r ACF Manual, echo=TRUE}
maxLag <- 25  
acf_manual <- rep(1,maxLag)
for(i in 1:maxLag){
pembilang <- (Y[1:(n_sim-i+1)]-mean(Y))%*%(Y[i:n_sim]-mean(Y))
penyebut <- sum((Y-mean(Y))^2)
acf_manual[i]<-sum(pembilang/penyebut)
}
acf_r <- as.vector(acf(Y,lag.max = 24,plot = F)$acf)
galat <- acf_manual - acf_r
sum(galat) # Total Galat 
```
Terakhir akan dicoba menghitung PACF secara manual. Perhatikan bahwa PACF dapat dituliskan dengan persamaan Yule Walker seperti berikut :
\begin{equation}
\rho_j = \phi_{k1} \rho_{j-1} + \phi_{k2} \rho_{j-2}+ \phi_{k3} \rho_{j-3} +\dots +\phi_{kk} \rho_{j-k}, \quad k \in \mathbb{N}
\end{equation}
Secara umum maka diperoleh 
\begin{align*}
\phi_{k1} + \rho_1 \phi_{k2} + \rho_2 \phi_{k3} + \dots + \rho_{k-1} \phi_{kk}&= \rho_1 \\
\rho_1\phi_{k1} +  \phi_{k2} + \rho_1 \phi_{k3} + \dots + \rho_{k-2} \phi_{kk}&= \rho_2 \\
\rho_2\phi_{k1} +  \rho_1 \phi_{k2} + \phi_{k3} + \dots + \rho_{k-3} \phi_{kk}&= \rho_3 \\
\quad \quad \vdots \\
\rho_{k-1}\phi_{k1} +  \rho_{k-2}\phi_{k2} + \rho_{k-3} \phi_{k3} + \dots +  \phi_{kk}&= \rho_k \\
\end{align*}
Sehingga persamaan ini dapat ditulis menjadi persamaan matriks sebagai berikut :
\begin{equation}
\mathbf{A}\mathbf{x} = \mathbf{y}
\end{equation}
dengan masing - masing,
\begin{equation} 
\mathbf{A} = 
\begin{bmatrix}
1 &\rho_1 & \rho_2 & \dots & \rho_{k-1} \\
\rho_1 & 1 & \rho_1 & \dots & \rho_{k-2} \\
\rho_2 & \rho_1 & 1 & \dots & \rho_{k-3} \\ 
\vdots & \vdots & \ddots & \vdots & \vdots \\ 
\rho_{k-1}& \rho_{k-2} & \rho_{k-3} & \dots &1 
\end{bmatrix} 
\end{equation}
dan 
\begin{equation}
\mathbf{x}=
\begin{bmatrix}
\phi_{k1}\\
\phi_{k2}\\
\phi_{k3}\\ 
\vdots \\
\phi_{kk} 
\end{bmatrix} \text{ dan } 
\mathbf{y} = 
\begin{bmatrix}
\rho_1 \\
\rho_2 \\ 
\rho_3 \\
\vdots \\
\rho_k
\end{bmatrix} 
\end{equation}
Sehingga untuk menghitung nilai dari $\mathbf{x}$ dapat dilakukan dengan :
\begin{equation}
\mathbf{x} = \mathbf{A}^{-1}\mathbf{y}
\end{equation}
Ingat bahwa nilai korelasi parsial yang ingin dihitung adalah $\phi_{kk}$ sehingga perhitungannya dapat dilakukan iterasi sebagai berikut :   
```{r PACF Manual, echo=TRUE}
library(matrixcalc) # Untuk mencari invers matriks

maxLag <- 24 # Ukuran vektor dan matriks
pacf_manual <- rep(0,maxLag)
for (k in 1:maxLag){
if (k ==1){
  pacf_manual[k] <- acf_r[2] # Hati - hati 
}                   #jika mau mengubah maxLag
else{
rho <- acf_r[1:(k+1)] # Vektor y
phi <- matrix(1, nrow=k,ncol=k) # Matriks A
for (i in 1:(k)){
  for (j in 1:(k)){
    phi[i,j] <- rho[abs(i-j)+1] # Membuat matriks simetri
  }
}# vektor x
pacf_manual[k] <- as.vector(matrix.inverse(phi)%*%rho[2:(k+1)])[k] 
}
}
pacf_r <- as.vector(acf(Y,
                      lag.max = maxLag, 
                      type = 'partial',
                      plot = F)$acf)
galat <- pacf_manual - pacf_r
sum(galat) # Total Galat 
```
